【裁判字號】    95,訴,2487
【裁判日期】    951229
【裁判案由】    侵權行為損害賠償
【裁判全文】
臺灣板橋地方法院民事判決              95年度訴字第2487號
原      告  丙○○
            戊○○
            乙○○
兼上  共同
訴訟代理人  丁○○
被      告  甲○○
                      樓之2
上列當事人間請求侵權行為損害賠償事件，原告提起附帶民事訴
訟（95年度交附民字第114 號），經本院刑事庭移送前來，本院
於民國95年12月26日言詞辯論終結，判決如下：
    主      文
被告應給付原告丙○○壹拾萬玖仟元，及自民國九十五年七月二
十一日起至清償日止，按週年利率百分之五計算之利息。
被告應給付原告戊○○壹拾萬玖仟元，及自民國九十五年七月二
十一日起至清償日止，按週年利率百分之五計算之利息。
被告應給付原告乙○○壹拾萬玖仟元，及自民國九十五年七月二
十一日起至清償日止，按週年利率百分之五計算之利息。
被告應給付原告丁○○壹拾萬玖仟元，及自民國九十五年七月二
十一日起至清償日止，按週年利率百分之五計算之利息。
原告其餘之訴駁回。
訴訟費用由被告負擔百分之十五，餘由原告負擔。
本判決第一項至第四項均得假執行。但被告如分別以新臺幣壹拾
萬玖仟元為本判決第一項至第四項之各該原告預供擔保，得分別
免為各該項之假執行。
原告其餘假執行之聲請駁回。
    事實及理由
一、程序方面：
    被告未於最後言詞辯論期日到場，核無民事訴訟法第386 條
    各款所列情形，爰依原告聲請，由其一造辯論而為判決。
二、原告主張：
（一）被告並無重型機車汽車駕駛執照，於民國94年9 月10日上
      午8 時45分許，騎乘GFH-019 號重型機車沿臺北縣五股鄉
      ○○○路往五股方向行駛，至該路段與疏洪八路交岔路口
      欲左轉疏洪八路時，明知機器腳踏車行駛之車道及轉彎，
      應依標誌或標線之規定行駛；無標誌或標線者，在未劃分
      快慢車道之道路，得在最外側二車道行駛；同向三車道以
      上道路，均應以兩段方式進行左轉彎，並遵守交通號誌行
      駛，而當時並無不能注意之情事，竟未依規定兩段式左轉
      且闖越紅燈，適原告丙○○、戊○○、乙○○、丁○○4
      人（下合稱原告或原告4 人）之父林慶老騎乘FYH-755 號
      重型機車自對向而來，原告煞車未及，兩車發生撞擊，造
      成林慶老人車倒地受傷，經送臺北縣立三重醫院（下稱三
      重醫院）急救，仍於94年9 月10日上午10時10分許因外傷
      性顱內出血導致中樞神經休克不治死亡。而被告過失致死
      犯行，業據臺灣板橋地方法院檢察署（下稱板橋地檢署）
      檢察官以94年度偵字第17697 號案件（下稱相關刑案偵查
      ）提起公訴，經本院刑事庭以95年度交易字第236 號案件
      （下稱相關刑案）判處有期徒刑6 月，並於嗣後確定。
（二）原告均為被害人林慶老之子女，核上開被告行為業已構成
      民法第184 條第1 項前段之侵權行為，被告因過失發生車
      禍，撞及被害人林慶老死亡，被告對原告所受損害應負賠
      償責任。至於原告請求金額如下：
  １、喪葬費用部分：
      原告4 人因被害人林慶老之死亡，各支出喪葬費用162,50
      0 元、合計650,000 元，應由被告賠償。
  ２、工作補償：
      原告丙○○、乙○○因被害人林慶老死亡，喪葬期間20日
      無法工作，因而分別受有工作損失27,000元、40,000元，
      亦應由被告賠償。
  ３、慰撫金部分：
      被害人林慶老乃原告之父，竟因被告侵權行為致死，原告
      自受有極大痛苦，為此依民法第194 條規定請求被告賠償
      原告丁○○、戊○○各587,500 元、原告丙○○560,500
      元、原告乙○○547,500元。
（三）是原告聲明：被告應給付原告4 人各750,000 元，及均自
      起訴狀繕本送達之翌日起至清償日止按週年利率5%計算之
      利息，暨以供擔保為條件之假執行宣告。
三、被告則以：
（一）被告就上揭時地騎乘機車與被害人林慶老發生事故等情不
      為爭執，惟否認有何侵權行為，因該處並未規定要兩段式
      左轉，且其在路口待轉，並沒有闖紅燈，是被害人林慶老
      闖紅燈，是本件車禍其並無過失，自無庸負責。
（二）被告不服相關刑案判決結果，惟其無力請律師為其上訴，
      所以才確定。
（三）本件原告已領取強制汽車責任險之保險金1,500,000 元，
      應無從再向被告請求賠償。
（四）是被告聲明：
  １、原告之訴及假執行之聲請均駁回。
  ２、如受不利判決，願供擔保請准免為假執行。
四、原告主張其等均係被害人林慶老之子女，被告於上開時地騎
    車不慎撞擊被害人林慶老，致被害人林慶老傷重不治死亡等
    情事，被告固就其於上揭時地騎乘機車與被害人林慶老發生
    事故等情不為爭執，惟否認有何侵權行為，並以：因該處並
    未規定要兩段式左轉，且其在路口待轉，並沒有闖紅燈，是
    被害人林慶老闖紅燈，是本件車禍其並無過失，自無庸負責
    等情為辯。經查：
（一）按機器腳踏車行駛之車道及轉彎，應依標誌或標線之規定
      行駛；無標誌或標線者，在未劃分快慢車道之道路，得在
      最外側二車道行駛；同向三車道以上道路，均應以兩段方
      式進行左轉彎，95年6 月30日修正前之道路交通安全規則
      第99條第1 項第1 款、第3 款定有明文。本件事故發生地
      點之疏洪一路未繪設快慢車道分隔線，且為同向三車道，
      有道路交通事故現場圖、道路交通事故調查報告表（一）
      、現場照片附於相關刑案偵查卷可資佐證，是被告駕駛重
      型機車沿疏洪一路行至疏洪八路交岔口，欲左轉疏洪八路
      ，依上說明，自應兩段式左轉，合先敘明。
（二）訊據證人張義明於相關刑案偵查中證稱：「我當時走在主
      幹道疏洪一路上要左轉疏洪八路，我走在內車道上，當時
      疏洪一路是綠燈，當時對向的車蠻多的，故我在十字路口
      等待，看到疏洪一路對向有兩輛汽車已經停下，我要打檔
      準備起動左轉時，就聽到碰的一聲。」，「（問：打檔準
      備左轉時，所見號誌為何？）其實那時我沒注意到，但是
      對向兩台車都已經停下來了，可見疏洪一路應該已經是紅
      燈了。」，「（問：事發前有無見到被告之機車在待轉？
      ）我印象中她應該不是在疏洪八路待轉，因為我要準備左
      轉時，我習慣性會向右邊看一下是否有來車，當時我沒見
      到疏洪八路上有機車過來。我還沒駛入疏洪八路就聽到碰
      的一聲。」，「（問：機車是否在你左後方？）有可能是
      這樣。」，「（問：當時是否看到死者機車衝出？）我沒
      看到，我只注意到對向兩台車子停下來，我正準備打檔左
      轉時就聽到碰一聲。我完全沒看到死者機車，但是看撞擊
      的方式，應該確實是從疏洪一路對向過來的。而且對方完
      全沒煞車痕跡。」等語（見相關刑案偵查卷第70、71頁）
      ，且被告亦於相關刑案偵查中陳稱：「我是走在外車道，
      內車道是有一台貨車在等轉彎，我是看到廂型車走我才跟
      著走。我當時在該路口待轉，我看到我的方向是綠燈。」
      ，「（問：若是如此，廂型車不就是紅燈違規左轉？）它
      在那邊等轉彎，當然是等到轉彎方向的燈號變成綠燈才轉
      ，我不認為那樣算是闖紅燈。」諸語（見相關刑案偵查卷
      第58、59頁）。又被告於相關刑案審理中亦供稱：「我騎
      到疏洪八路要左轉，小貨車在中間，我的車在小貨車的右
      手邊，我是在疏洪八路的路口停車，我在紅燈停下來，等
      到疏洪八路綠燈，我才左轉進入疏洪八路，對方的車是在
      疏洪一路。」等語（見相關刑案95年7 月5 日筆錄）。
（三）被害人林慶老於本件車禍因外傷性顱內出血導致中樞神經
      休克不治死亡一節，亦有相驗屍體證明書、驗斷書、勘驗
      筆錄、相驗照片各1 件附於相關刑案偵查相驗卷可稽。
    綜合上開證人及被告之說明，堪認被告應係沿著疏洪一路，
    行至疏洪八路交岔口時，跟隨在證人張義明所駕駛小貨車之
    左後方等待左轉，並於疏洪一路燈號變換為紅燈而疏洪八路
    燈號轉為綠燈時，未依兩段式左轉，而逕行與張義明所駕駛
    小貨車違規闖紅燈而左轉疏洪八路，且被告騎乘機車起步較
    張義明所駕駛之小貨車快，行至交岔口內時，適對向被害人
    林慶老騎乘機車沿疏洪一路而來，行至疏洪八路口時，亦違
    闖越紅燈，因而在交岔口內與林慶老之機車發生碰撞。按「
    汽車行駛至交岔路口，其行進、轉彎，應依下列規定：一、
    應遵守燈光號誌或交通警察之指示，．．．」，道路交通安
    全規則第102 條第1 項第1 款前段定有明文，被告於前揭時
    、地騎乘機車，自應注意上開規定及95年6 月30日修正前之
    道路交通安全規則第99條第1 項第1 款、第3 款規定，又本
    件車禍發生時，天氣陰、日間自然光線、柏油路面乾燥、無
    缺陷、無其他障礙物且視距良好，並無不能注意之情事，竟
    疏未注意，貿然闖越紅燈並違規左轉，以致撞及被害人林慶
    老致死，被告之行為自有過失，且與被害人林慶老之死亡發
    生有相當因果關係；惟被害人林慶老於上開時地駕駛小客車
    之天候、光線、視距、路面狀況．．．等客觀狀況與被告相
    同，燈光號誌亦與被告同為紅燈（因在被告對向行駛），無
    不能注意之情事，亦疏未注意上開道路交通安全規則第102
    條第1 項第1 款前段之規定，即貿然闖越紅燈，其駕駛行為
    於本件車禍發生亦不無過咎之處，是被告抗辯其完全不負過
    失責任雖有不當，惟本件車禍當非應由其負完全過失責任，
    被害人林慶老實與有過失，應認被告騎乘機車未依規定兩段
    式左轉及闖越紅燈為肇事主因，被害人騎車闖越紅燈為肇事
    次因，各應負80% 、20% 之過失責任，又相關刑案之認定及
    臺灣省臺北縣車輛行車事故鑑定委員會（北縣車鑑會）之鑑
    定結果均適與本院相同，相關刑案因而認被告過失致死犯行
    明確，因而判處有期徒刑6 月確定，亦有相關刑案全卷、北
    縣車鑑會覆議意見書在卷可憑，故本院斟酌上情，自堪認原
    告據上開相關刑案判決主張之侵權行為事實為真實。
五、按「因故意或過失，不法侵害他人之權利者，負損害賠償責
    任。」，「不法侵害他人致死者，對於支出醫療及增加生活
    上需要之費用或殯葬費之人，亦應負損害賠償責任。」，「
    不法侵害他人致死者，被害人之父、母、子、女及配偶，雖
    非財產上之損害，亦得請求賠償相當之金額。」，民法第18
    4 條第1 項前段、第192 條第1 項、第194 條分別定有明文
    。被告駕車不慎致被害人林慶老死亡，原告自得依上開規定
    請求被告賠償損害，惟原告所請求之金額應否准許，茲分述
    如後：
（一）喪葬費用：
      原告主張因被告之侵權行為造成被害人林慶老死亡，因而
      分別支出喪葬費用162,500 元、合計650,000 元等語，惟
      非但未提出任何單據為證，經本院闡明原告應提出單據供
      本院審酌，然經原告陳稱：因時間相隔已久，相關喪葬業
      者拒絕開立單據等情（見本院卷第26頁），而上開金額亦
      有超出出社會上一般水準，惟被害人林慶老確因本件侵權
      行為死亡，原告既均係其子女，支出喪葬費用自屬必然，
      是本院認原告支出之喪葬費用應以300,000 元（即原告每
      人各支出75,000元）為度，始為允適，逾此部分之請求則
      乏依據，應予駁回。
（二）工作損失：
      原告丙○○、乙○○主張其等因被害人林慶老死亡，喪葬
      期間20日無法工作，因而分別受有工作損失27,000元、40
      ,000 元 ，亦應由被告賠償等情，惟查，原告丙○○、乙○○此部分之主張亦未提出任何證據供本院審核，且此部
      分請求之法律依據何在，亦未見原告丙○○、乙○○說明
      ，是原告丙○○、乙○○此部分之聲請於法未合，無從准
      許。
（三）精神慰撫金
      原告主張被害人林慶老為其等之父，因被告不法侵害被害
      人林慶老致死，原告因此精神上均受有重大刺激，自分別
      得依民法第194 條規定，向被告請求相當金額之非財產上
      損害等語。經查，原告均係被害人林慶老之子女，因被告
      不法侵害被害人致死等事實，均已如前述，是原告精神上
      自均受有相當之痛苦，故其等請求賠償慰撫金，固非無據
      。惟關於請求之金額，本院審酌被害人林慶老係25年2 月
      3 日生，本件侵權行為時69歲，國小肄業，曾從事鋼模工
      作，本件侵權行為前業已退休，原告丙○○係51年7 月間
      出生，本件侵權行為時43歲，國中畢業，94年度有薪資所
      得545,433 元，並有汽車1 輛，原告戊○○係53年11月間
      出生，本件侵權行為時40歲，臺北縣私立開平高等商業職
      業學校畢業，在臺北縣蘆洲市有不動產，並有汽車1 輛，
      財產總額達百萬元以上，原告乙○○係55年12月間出生，
      本件侵權行為時38歲，臺北縣私立東海高級中學肄業，94
      年度有薪資所得511,330 元，並有汽車1 輛、不動產數筆
      ，原告丁○○係57年11月24日生，本件侵權行為時36歲，
      臺北市私立泰北高級中學畢業，曾從事業務員，目前係以
      開計程車為業，被告係51年3 月4 日生，本件侵權行為時
      43歲，國中畢業，曾從事縫製沙發工作，當時每月收入在
      1 至2 萬元之間，目前無業，名下亦無任何財產，因相關
      刑案判處有期徒刑6 月確定等情事，以及兩造之身分、社
      會地位、智識水準，及兩造其他實際狀況等一切情狀，並
      考量被害人林慶老係原告之父，認原告丁○○、戊○○各
      請求慰撫金587,500 元、原告丙○○請求慰撫金560,500
      元、原告乙○○請求慰撫金547,500 元，尚屬過高，均應
      核減為530,000 元，方屬公允，逾此部分之請求則不應准
      許。
    綜合上述，原告各自所受之損害為605,000 元，合計2,420,
    000 元。
六、惟按「損害之發生或擴大，被害人與有過失者，法院得減輕
    賠償金額，或免除之。」，民法第217 條第1 項定有明文，
    此規定係按損害之發生或擴大，受害人有過失者，若使加害
    人全負損害賠償之責任，似失諸過酷，應由法院斟酌情形，
    減輕或免除其賠償金額，即受害人有怠於適當之注意，或怠
    於避免損害及減少損害應盡之方法，而有過失者，亦同（見
    該條立法理由）。續查，本件車禍之發生，被害人騎乘機車
    亦與有過失，應認其駕車不慎為本件車禍之肇事次因，應負
    20% 之過失責任，被告騎車亦有未當為本件車禍之肇事主因
    ，應負80% 之過失責任等情，均如前所述，是本院自應依民
    法第217 條第1 項之規定並參酌前揭情事，認兩造各應負前
    述之過失比例，即減輕被告之賠償金額總額為1,936,000 元
    （即原告4 人各得請求484,000 元），方不致使被告全負損
    害賠償責任而失之過酷。
七、再按「保險人依本法規定給付之保險金，視為加害人或被保
    險人損害賠償金額之一部分；加害人或被保險人受賠償請求
    時，得扣除之。」，強制汽車責任保險法第30條規定甚明，
    本件原告均陳明因本件侵權行為業已領取強制汽車責任險之
    保險金1,500,000 元，並由原告每人各分得375,000 元等語
    ，是原告請求之金額自應扣除上開保險金，即原告4 人各得
    請求109,000 元。
八、從而，原告基於侵權行為法則，請求被告給付原告4 人各10
    9,000 元，及均自起訴狀繕本送達之翌日即95年7 月21日起
    至清償日止按週年利率5%計算利息之範圍內，為有理由，應
    予准許；逾此部分之請求則無理由，自應予以駁回。
九、本件原告勝訴部分係所命給付之金額未逾500,000 元之判決
    ，原告雖均聲請供擔保請求宣告假執行，不過係促請本院依
    職權宣告，本院依民事訴訟法第389 條第1 項第5 款之規定
    ，依職權宣告假執行，惟被告陳明願供擔保聲請免為假執行
    ，爰酌定相當之擔保金額宣告之；至於原告敗訴部分，其假
    執行之聲請即失所附麗，應予駁回。
十、訴訟費用負擔之依據：民事訴訟法第79條、第85條第1 項前
    段。
中    華    民    國    95    年    12    月    29    日
                  民事第二庭法  官  鍾啟煌
以上正本係照原本作成。
如對本判決上訴，須於判決送達後20日內，向本院提出上訴狀，
上訴臺灣高等法院（應按他造人數提出繕本）。
中    華    民    國    95    年    12    月    29    日
                            書記官  李威賜


司法院資訊處製作；財團法人民間司法改革基金會備份。
